臺灣高等法院臺中分院刑事判決　　　　　　　民國九十三年度上訴字第一三一二號
　　上　訴　人
　　即　被　告　乙○○○
　　選任辯護人　林益輝
右上訴人因偽造有價證券案件，不服臺灣台中地方法院中華民國九十三年六月九日第
一審判決（民國九十二年度訴字第二七八二號，起訴案號：臺灣台中地方法院檢察署
民國九十二年度偵字第四七五八號）及移
提起上訴，本院判決如左：
    主      文
上訴駁回。
    事      實
一、乙○○○前因積欠丙○○借款共新台幣(下同)一百萬元未償還且欲繼續借款，基
    於意圖供行使之用而偽造有價證券犯意，明知蘇慶榮並未同意擔任本票之發票人
    ，亦未授權簽發本票，竟於民國（下同）九十年五月二十二日（檢察官起訴書及
    原審法院判決誤寫九十一年）在臺中縣龍井鄉○○街六一號三樓丙○○家中，利
    用代為保管蘇慶榮印鑑章之便，未經蘇慶榮之同意或授權，簽發發票日為九十年
    五月二十二日，到期日為九十年七月三十日，金額為一百萬元，號碼一三三七五
    二號之本票一紙（下稱系爭本票），並在本票之發票人欄及金額欄內盜蓋蘇慶榮
    之印鑑章各一枚於本票上，持交予丙○○以清償積欠之債務並續為借款，嗣丙○○再將該紙本票移轉交付予與乙○○○有債權債務關係之丁○○，丁○○前因於
    九十年五月間曾借款二十萬元予乙○○○，且因與乙○○○間有之互助會會款之
    糾紛，乙○○○於事後未依約還款且避不見面，丁○○乃持前開本票向臺灣臺東
    地方法院提起給付票款之訴遭駁回確定（九十一年度東簡字第一三四號）。復對
    蘇慶榮、乙○○○向臺灣臺東地方法院檢察署檢察官提出詐欺告訴（蘇慶榮部分
    ，經檢察官偵查終結不起訴處分確定），經臺東縣警察局刑警隊員警於九十一年
    十月二十三日通知至警局製作訊問筆錄，乙○○○於偵查刑事犯罪之公務員尚未
    發覺之前，即向臺東縣警察局刑警隊員警潘調志自首本件偽造有價證券犯行而自
    願接受裁判，並供出上情而查獲。
二、案經丁○○告訴臺東縣警察局移送臺灣臺東地方法院檢察署呈請臺灣高等法院檢
    察署檢察長核轉臺灣臺中地方法院檢察署檢察官偵查起訴。
    理      由
一、右揭事實業據上訴人即被告乙○○○（以下稱被告）對於未得被害人蘇慶榮之同
    意，即使用保管蘇慶榮印鑑章偽以蘇慶榮為發票人之名義，盜蓋「蘇慶榮」之印
    鑑章，偽造發票日為九十年五月二十二日，到期日為九十年七月三十日，金額為
    一百萬元之本票，蘇慶榮並不知情，被告持之以清償證人丙○○之債務，並續為
    借款等行為，於檢察官偵查中及原審法院審理中，均坦承不諱（見九十二年偵字
    第四七五八號卷第三五頁，原審卷第十二頁、第十四頁、第四十一頁、第四五頁
    、第一一五頁），被告於原審法院稱：系爭本票是因我要清償積欠丙○○的借款
    ，且要續為借貸才於九十年五月二十二日在丙○○的家中簽的，本票上的印章是
    丙○○要我蓋的，我沒有經過蘇慶榮的同意就盜蓋了蘇慶榮放在我那裡的印鑑章
    ，當時蘇慶榮有把權狀交給我，我將該權狀影印後交付影本給丙○○，我不知道
    本票為何會在告訴人丁○○那裡等語。被告於本院審理中否認有偽造前開系爭本
    票，並辯稱：我簽發系爭本票時，蘇慶榮有在場知道，我開本票之前都有告知蘇
    慶榮等語。
二、經查：
（一）本件告訴人丁○○固於警訊供稱：我於九十年三月二十五日參加被告所召集的
      互助會，但標至第七會（即九十年九月二十五日）前夕，被告即搬遷逃避，導
      致我損失會款約二十四萬元。另被告於九十年五月間，曾以蘇慶榮有一筆土地
      要辦理土地所有權移轉需繳稅為由，另向他借款約二十萬元，並連同原先多筆
      借款在內，共計約一百萬元，被告即交付面額一百萬元的系爭本票給我作為所
      有借款之抵押依據，交付票據時蘇慶榮也在場並且知情，蘇慶榮當時有親自交
      出其所有之土地登記謄本給我，雙方原訂被告需於九十年七月三十日全部還款
      ，但被告未依約清償等語（見告訴人丁○○於九十一年十月二十三日臺東縣警
      察局刑警隊二組、九十一年十月三十日臺中縣霧峰分局刑警隊所製作之筆錄，
      臺東縣警察局刑警隊刑案偵查卷宗第一頁、臺灣臺中地方法院檢察署九十二年
      度發查續字第一六號卷宗第十至十四頁），惟告訴人丁○○於檢察官偵訊時更
      稱：被告係在九十年初時，在家中將本票交給我，當時支票已經開好了，至於
      票載發票日的時間比較後面，是因為被告要求給她一個清償債務的時間，蘇慶
      榮當時在場，並稱他有一塊土地，土地賣出去後就可以解決，蘇慶榮的朋友有
  告訴我說蘇慶榮有一筆土地等語；又改稱：系爭本票是乙○○○簽的，並拿蘇
      慶榮的印章蓋的，但蘇慶榮在裡面，本票是被告拿出來作證明，蘇慶榮當時在
      場並知情等語（見臺灣臺中地方法院檢察署九十二年度偵字第四七五八號偵查
      卷第三四、三五頁、九十二年度偵字第九三號卷第六一頁）；嗣告訴人丁○○
      於原審法院供稱：被告簽發系爭本票給我時，他們正在喝茶聊天，被告告訴我
      說現在景氣很不好，需要二十萬元去辦理土地移轉才能還債，我就跟被告說連
      同之前的互助會及私下之借款應一併清償，被告才拿已開好的系爭本票給我等
      語（見原審法院卷第三六、三七頁），已徵告訴人丁○○對於被告簽發本票之
      緣由及時間所述前後不符，繼查：
　１、告訴人丁○○既稱被告於九十年三月二十五日招攬之互助會係於九十年九月停
      標，另被告為解決債務出具之切結書及與告訴人丁○○約定以二十四萬元解決
      會款爭議之同意書之簽訂時間分別係於九十年十月十四日、九十一年一月十八
      日，此有切結書及同意書各一紙在卷足憑（見臺灣臺中地方法院檢察署九十二
      年度發查續字第一六號卷第十九、二十頁），可知被告債務危機及互助會糾紛
    發生之時間應係在九十年九月間，是以被告在九十年年初抑或九十年五月間時
      ，尚未顯露財務吃緊之跡，不論告訴人丁○○所稱被告簽發本票之時間，究係
      在九十年年初抑或是九十年五月間，此時被告與告訴人丁○○間並無告訴人丁○○所稱之互助會糾紛，被告簽發本票之緣由要無可能係為清償或擔保嗣於九
      十一年一月十八日始與告訴人丁○○達成會款償債協議之二十四萬元等因素，
      從而，告訴人丁○○陳稱被告簽發系爭本票係為清償所積欠之互助會款等語，
      顯非事實，委無足採。
　２、復以，告訴人丁○○固於警詢時供稱：被告除於九十年五月間向我借款二十萬
      元外，另有前債尚未清償，總計約有一百餘萬元等語，然此為被告堅詞否認，
      並供稱：我固然於九十年間有向告訴人借款二十萬元，其餘均係向丙○○所借
      ，與告訴人無關，系爭本票亦係其偽簽交付丙○○等語，此經證人即被告之胞
      弟陳檳煌於警詢時證稱：就我所知，被告僅積欠告訴人丁○○會款二十四萬元
      及借款二十萬元共約四十四萬元而已等語（見臺灣臺中地方法院檢察署九十二
      年度發查續字第一六號卷宗第十六頁），且參以若被告確實於九十年年初或九
      十年五月前即積欠告訴人大筆金錢未能清償，則告訴人丁○○對於被告財務狀
      況不佳之情形自應瞭然於胸，何以願參加以被告為會首於九十年三月二十五日
      所召集之互助會？是以告訴人丁○○稱被告共積欠他會款及借款總計一百萬元
      左右因而簽發系爭面額一百萬元之本票給他等情，難認為真實。
　３、按測謊鑑定究竟有無證據能力，刑事訴訟法並無明文規定，惟刑事審判實務上
      ，送鑑單位依刑事訴訟法第二０八條第一項規定，囑託法務部調查局或內政部
      警政署刑事警察局為測謊檢查，受囑託機關就檢查結果，以該機關名義函覆原
      囑託之送鑑單位，該測謊檢查結果之書面報告，即係受囑託機關之鑑定報告，
      該機關之鑑定報告，形式上若符合測謊基本程式要件，包括：(一)經受測人同意
      配合，並已告知得拒絕受測，以減輕受測者不必要之壓力。(二)測謊員須經良好
      之專業訓練與相當之經驗。(三)測謊儀器品質良好且運作正常。(四)受測人身心及
      意識狀態正常。(五)測謊環境良好，無不當之外力干擾等要件，即賦予證據能力
      ，非謂機關之鑑定報告書當然有證據能力；具上述形式之證據能力者，始予以
      實質之價值判斷，必符合待證事實需求者，始有證明力；刑事訴訟法就證據之
      證明力，採自由心證主義，由法院本於確信自由判斷，惟法院之自由判斷，亦
      非漫無限制，仍不得違背經驗法則及論理法則；測謊檢查之受測者可能因人格
      特性或對於測謊質問之問題無法真正瞭解，致出現不應有之情緒波動反應，此
      時若過於相信測謊結果，反而有害於正當之事實認定，又測謊檢查之時間過遲
      ，攸關受測者情緒得否平復，與鑑定之精確性非無影響，此時間因素，事實審
      法院於取捨時不得不予考量；惟一般而言，受測者否認犯罪之供述呈現不實之
      情緒波動反應，不得採為有罪判決之唯一證據，若受測者否認犯罪之供述並無
      不實之情緒波動反應，又無其他積極證據證明其被訴之犯罪事實，自得採為有
      利於受測者之認定；復按刑事訴訟法第二百零六條第一項規定：「鑑定之經過
      及其結果，應命鑑定人以言詞或書面報告」，又法院或檢察官囑託相當之機關
      鑑定，準用第二百零六條第一項之規定，同法第二百零八條亦有明文規定；是
      鑑定報告書之內容應包括鑑定經過及其結果，法院囑託鑑定機關為測謊檢查時
      ，受囑託之鑑定機關不應僅將鑑定結果函覆，並應將鑑定經過一併載明於測謊
      之鑑定報告書中，若鑑定報告書僅簡略記載檢查結果而未載明檢查經過，既與
      法定記載要件不符，法院自應命受囑託機關補正，必要時並得通知實施鑑定之
      人以言詞報告或說明，否則，此種欠缺法定要件之鑑定報告不具備證據資格，
      自無證據能力可言（最高法院九十二年度臺上字第二二八二號裁判要旨參照）
      。原審法院對告訴人丁○○及被害人蘇慶榮所為之測謊鑑定，經法務部調查局
      以控制問題法、混合問題法鑑定結果復稱：「一、蘇慶榮稱：(一)其未於系爭之
      本票上蓋章；(二)其未書寫系爭之本票票面。上述問題經測試均無情緒波動反應
      ，研判未說謊。二、丁○○稱：(一)系爭之本票係乙○○○交付；(二)交付本票時
      蘇慶榮在場。上述問題經測試無情緒波動反應，研判未說謊。」等語，固有該
      局九十二年六月二三日調科參字第０九二００二０一０００號測謊報告書一紙
      在卷可參酌（見臺灣臺中地方法院檢察署九十二年度偵字第四七五八號卷第四
      五頁），惟並未檢附之測謊鑑定過程參考資料供參，是以該局為本件測謊鑑定
      時，形式上難謂符合最高法院上開裁判意旨所指五項測謊基本程式要件為測謊
      鑑定之經過，認本件測謊鑑定報告書自不具有形式之證據能力，附予敘明。
　４、綜上，告訴人丁○○所稱被告簽發系爭本票之緣由及時點顯悖於事證及常情，
      不足採信，反之，被告對於偽造蘇慶榮名義之系爭本票一紙之不利於己之事實
      於偵查中及原審法院審理中，均坦白承認屬實，且所述偽造之經過並無自相矛
      盾、齟齬之處，復據證人丙○○於原審法院審理時亦證稱：她與被告間有金錢
      借貸關係，被告有拿支票、本票向她借錢，但是都跳票（按指退票）了，被告
      也拿過蘇慶榮的本票向她借錢，被告曾說過蘇慶榮有一塊地等語明確（見原審
      法院卷第三一至三四頁），是認被告針對偽造系爭本票簽發之緣由及目的所述
      各情，應符實情，自為可採。再按當事人事後翻異其案發初之陳述，依經驗法
      則，案發時之供述，較少權衡利害得失，或受他人干預，比之事後翻異之詞可
      信，即所謂案重初供者（參照最高法院七十三年台上字第三九九八號判決要旨
      ）。被告在本院翻異供詞係因原審判刑未宣告緩刑，自不足採取。
（二）本件被告未得被害人蘇慶榮之同意或授權，偽造發票日為九十年五月二十二日
      ，到期日為九十年七月三十日，金額為一百萬元之系爭本票，並盜蓋蘇慶榮之
      印鑑於本票上，經證人即被害人蘇慶榮於警詢、檢察官偵查及原審法院審理中
      證稱：我受僱於被告，我的印章是開立勞保用的章，我都放在被告那裡，家裡
      有掛號信被告就會用這個印章幫我收信，被告擅用我的印章簽發本票，我是在
      事後告訴人丁○○到臺東去查封我的土地才知道，被告簽發本票事前及事後均
      未得到我的同意等語明確（見臺東縣警察局刑警隊刑案偵查卷宗、臺灣臺東地
      方法院檢察署九十二年度偵字第一一六五號卷宗第十七頁、原審法院卷第二七
      至三十頁），復有被告自白偽造之系爭本票一紙在卷可稽（見前開發查續字第
      一六號卷宗第二一頁）。且告訴人丁○○請求蘇慶榮系爭本票票款事件，復經
      台灣台東地方法院台東簡易庭九十一年度東簡字第三四號判決原告之訴駁回確
      定在案（見四七五八號卷第九頁 )。本件事證已明，且被告之自白互核與前開
      事證相符，堪予採信。至告訴人丁○○如何取得持有本件系爭本票並不影響被
      告偽造系爭本票犯行之成立，本件被告犯行明確，應依法予以論科。
三、查被告在系爭本票之發票人欄、金額欄內盜蓋「蘇慶榮」印鑑章所表現之印文各
    一枚，而偽造有價證券，繼之交予證人丙○○而行使，核被告所為係犯刑法第二
    百零一條第一項之偽造有價證券罪。又被告以偽造之系爭本票係因原借款未償還
    ，且欲繼續原借款，並無再另有借款之行為，自無另論以詐欺罪責（參照最高法
    院八十九年度台上字第二八○號判決要旨）。次查：
（一）被告盜蓋「蘇慶榮」印鑑章所表現之印文於本票上加以偽造後，進而持之行使
      ，其盜蓋印鑑章所表現之印文為偽造有價證券之一部，應為偽造有價證券所吸
      收，且偽造之刑較行使為重，其行使偽造有價證券之低度行為，應為偽造有價
      證券之高度行為所吸收，應依偽造有價證券罪處斷。
（二）另公訴人移送併辦認被告所犯詐欺、偽造有價證券部分，與本件起訴被告之犯
      行，為單純一罪之事實上同一案件，原審法院已為審判，附此敘明。
（三）再按對於未發覺之罪，自首而受裁判者，減輕其刑，刑法第六十二條前段，定
      有明文，此所謂「發覺」，係指有偵查犯罪職權之公務員已知悉犯罪事實與犯
      罪之人而言，而所謂知悉，固不以確知其為犯罪之人為必要，但必其犯罪事實
      確實存在，且為該管公務員所確知，始屬相當，最高法院七十五年度臺上字第
      一六三四號判例可參照。本件經證人即臺東縣警察局刑警隊警員鄭憲基於原審
      法院證稱：當時我詢問蘇慶榮有關本票簽發之始末時，蘇慶榮告訴我系爭本票
      不是本人簽的，且沒有經過蘇慶榮本人的同意或授權，我作完筆錄的時間是在
      九十一年十月二十三日下午四時十分許等語（見原審法院卷第八九、九十頁）
      。另證人同為臺東縣警察局刑警隊警員潘調志則於原審法院證稱：當時被告是
      與蘇慶榮一同前來製作筆錄，在偵查指揮書內有要求詢問被告本票簽發的情形
      ，但實際狀況是詢問過後才明朗，我詢問被告及筆錄製作完畢後之時間均如同
      筆錄所載，我與證人鄭憲基是分別詢問被告及蘇慶榮，我並無詢問鄭憲基製作
      筆錄的情形等語（見原審法院卷第九一、九二頁），復參以依臺東縣警察局刑
      警隊於九十一年十月二十三日分別對被告及蘇慶榮所作之筆錄內容，被告係於
      當日下午二時四十分許開始詢問，於同日下午四時四十分許詢問完畢；另蘇慶
      榮則係於同日下午二時二十五分許開始詢問，至同日下午四時十分許詢問完畢
      ；有臺東縣警察局刑警隊刑案偵查卷宗可憑，警員對蘇慶榮之詢問不論開始或
      結束雖均早於被告，然被告既與蘇慶榮分別受警詢問，警員鄭憲基、潘調志於
      詢問過程中並無互相徵詢之情形，實際上係由被告抑或蘇慶榮先陳明系爭本票
      遭偽造一情難謂可考，是依罪疑為有利於行為人之原則，認被告於犯本件偽造
      有價證券後，因深自悔悟，於臺東縣警察局刑警隊依所涉詐欺案通知製作筆錄
      時即自首本件犯罪，並接受裁判，依自首之規定減輕其刑。
（四）又原審法院認被告係婦女，因無力清償原借款並為續借款，一時失慮誤蹈法網
      ，且偽造本票僅一張，在客觀上足以引起一般同情，犯罪後於原審法院偵審中
      均復已坦認犯行，其情狀堪予憫恕，雖宣告法定最低度之刑，猶嫌過重，爰依
      刑法第五十九條之規定，酌量減輕其刑。
（五）原審法院審酌被告並無犯罪前科執行紀錄，有臺灣高等法院被告全國前案紀錄
      表、刑案資料查註紀錄表各一份可查，素行良好，犯罪動機係因一時失察所致
      ，且犯後已自首坦承犯行，態度尚稱良好，及其犯罪情節、手段等一切情狀，
      依法遞減其刑後適用刑事訴訟法第二百九十九條第一項前段，刑法第二百零一
      條第一項，第六十二條前段、第五十九條、第二百零五條，罰金罰鍰提高標準
      條例第一條前段之規定，判決被告意圖供行使之用而偽造有價證券罪，量處有
      期徒刑壹年。偽造「蘇慶榮」名義所簽發發票日期為民國九十年五月二十二日
      ，到期日為民國九十年七月三十日，金額為新臺幣壹佰萬元，號碼一三三七五
      二號之本票壹紙，宣告沒收。
四、原審法院另以公訴意旨以被告未經蘇慶榮之同意或授權，偽造系爭本票，且使告
    訴人丁○○陷於錯誤，而交付借款二十萬元，因認被告另涉有刑法第三百三十九
    條第一項詐欺取財之罪嫌等情。經查：
（一）本件被告乃將偽造之系爭本票交付予證人丙○○用以清償前借款未償債務及續
      為借款，而非如告訴人丁○○所供稱：被告係為清償與告訴人間之借款及會款
      而持以行使，此據告訴人丁○○所供陳述各情與事證扞格，即可明悉，已詳述
      如前，是難認告訴人有何因被告交付系爭本票致陷錯誤而借予款項之情事。再
      者，倘認告訴人自稱被告屢次借款，前債未償之金額已高達一百餘萬元等情為
      真，則告訴人對於被告資力不足無力清償情事，應屬知情，自無陷於錯誤之可
      能，尚難認以被告有何對告訴人詐欺取財之情事。
（二）復以被告迭於警詢、檢察官偵查及原審法院審理中均一致供承：本票是因被告
      要清償積欠丙○○的借款，且要續為借貸，在丙○○的家中簽的，被告沒有經
      過蘇慶榮的同意就盜蓋了蘇慶榮放在被告家中的印鑑章，被告同時將蘇慶榮放
      在被告那裡的權狀影印後交付影本給丙○○等語，互核與證人丙○○於原審法
      院審理時所證稱：我與被告間有金錢借貸關係，被告有拿支票、本票向我借錢
      ，但是都跳票  (即退票)了，被告也拿過蘇慶榮的本票向我借錢，被告曾說過
      蘇慶榮有一塊地等語相符，從而，證人丙○○既屢與被告有金錢借貸之往來，
      且被告有前借款債務未清償之狀況，對於被告之經濟狀況必有相當程度之瞭解
      ，自難認證人丙○○有何陷於錯誤之情事。
（三）此外，復查無其他積極證據足資證明被告有被訴此部分詐欺取財之犯行，惟公
      訴人認與前揭有罪部分有牽連犯裁判上一罪之關係，爰不另為無罪之諭知，原
      審判決併予敘明。
五、本院經核本件原審判決，認事用法，均無不合，量刑亦屬適當。被告上訴意旨：
    翻異原審法院偵審中自白之供詞，否認偽造系爭本案，被告簽發系爭本票時，蘇
    慶榮在場，並知情，且事先經蘇慶榮同意等語。經詳核為無理由，應予駁回。
六、據上論結：應依刑事訴訟法第三百六十八條，判決如主文。
本案經檢察官甲○○到庭執行職務。
中      華      民      國      九十三  年      十      月      十九    日
                                臺灣高等法院臺中分院刑事第一庭
                                      審判長法  官　陳　紀  綱
                                            法　官　黃　日　隆
                                            法  官　方　艤  駐
右正本證明與原本無異。
如不服本判決應於收受送達後十日內向本院提出上訴書狀，其未敘述上訴之理由者並
得於提起上訴後十日內向本院補提理由書（均須按他造當事人之人數附繕本）。
                                            書記官  江  玉  萍
中      華      民      國      九十三  年      十      月      二十    日
附錄本案論罪科刑之法條︰
刑法第二百零一條第一項︰
意圖供行使之用，而偽造變造公債票公司股票或其他有價證券者，處三年以上十
以下有期徒刑，得併科三千元以下罰金。
                                                                        Ａ
